【裁判字號】    89,簡,66
【裁判日期】    900423
【裁判案由】    綜合所得稅
【裁判全文】
臺北高等行政法院判決                                八十九年度簡字第六六號
    原      告  甲○○
    送達代收人  廖修譽律師
    被      告  財政部台灣省北區國稅局
    代  表  人  張盛和
右當事人間因綜合所得稅事件，原告不服行政院中華民國八十九年八月十七日台八十
九訴字第二四五一七號再訴願決定，提起行政訴訟。本院判決如左：
    主  文
原告之訴駁回。
訴訟費用由原告負擔。
    事  實
緣原告民國七十九年度綜合所得稅結算申報，漏報取自國防部中山科學研究院（以下
簡稱中科院）之薪資所得計新台幣（下同）一九六、一二八元，被告核定補徵稅額一
一、七六八元。原告不服，申經復查，未准變更，提起訴願、再訴願，遞遭決定駁回
，遂提起行政訴訟。茲摘兩造訴辯意旨如次：
原告起訴意旨略謂：本件爭執事起於民國五十五年間，政府鑑於國防科技必須力求自
主，遂根據動員戡亂時期臨時條款第四條、第五條規定創立中科院，並依據憲法第一
百六十五條、第一百六十六條、第一百六十七條，核予中科院非軍職員工部份所得（
即品位加給、技術加給）免徵所得稅之租稅優惠，以彌補軍文職人員同工不同酬之憾
，且為網羅滯留海外人才歸國效命之有利因素。又依所得稅法第四條第八款中規定，
將本案之品位加給及技術津貼視為免稅。至於對應否課徵所得稅之疑義，財政部雖擬
具辦法於六十八年十一月八日台六十八財字第一一二○四號函報行政院備查在案，並
以台財稅第三八五○一號函復國防部；但國防部及中科院皆秉此遵循往例，就系爭所
得仍依憲法第一百六十六條、第一百六十七條所衍伸之租稅優惠獎勵措施，認定為免
稅所得，因此並未開立扣繳憑單於原告。甚者，稅捐稽徵機關逐年審閱中科院相關之
會計資料，對系爭金額未予扣繳乙節，皆認同中科院之主張，未予置喙，可證稅捐稽
徵人員亦認定該所得為研究補助費，且有權解釋機關桃園縣稅捐稽徵處大溪分處以公
函對外明文表示可證。另就所得稅法第九十五條「稽徵機關應隨時查扣繳義務人對於
有關扣繳報告是否確實，並督促依照本法規定扣款繳納」授與稅捐稽徵人員法定稽徵
認定權責言，從五十五年中科院創立至今三十餘年，在此長期之認證下，原告據此認
為就領受自中科院代表國家所核予品位加給（技術加給）免稅待遇之法定效力生效，
為無可置疑之事實。而自八十一年七月一日被告機關成立，對中科院給付之「品位加
給」與「技術加給」究竟可否適用所得稅法第四條第八款規定免課所得稅，認滋生疑
義，乃方於八十二年四月十五日北區國稅三第八二○○七三○七號函財政部建議「考
量中科院薪給制度對研究補助費性質之加給未按個案給付，致應列入課稅範圍之因素
，採不溯既往原則；明定自八十二年度起，中科院非軍職人員研究補助費性質之品位
（技術）加給均應列入薪資所得扣繳範圍，並應依法申報綜合所得稅。」因政府機關
乃屬一體，尚不得因編制之改變，而否認前者作為，是以在未有新函令發布前，自不
因應編制之改變，肆意將機關免稅所之處分改為應稅所得。又被告亦坦承系爭品位加
給（技術加給）究竟是否合於免稅要件滋生疑義。且於該函中亦建議「採不溯既往原
則明定自八十二年度起．．．」足證財稅機關亦認定系爭品位加給（技術加給）之前
應為免稅所得。復查，中科院組成工作分子約類分為軍官及文職人員，文職人員又細
分為文官、科技聘僱、技術員、行政聘僱、僱工五類，其中軍官、文官、科技聘僱皆
同領受品位加給，但軍官的品位加給至今仍是免稅，而文官、科聘人員的品位加給如
不能免稅，將導致同工不同酬的不平衡心理產生，而損及研發成效，是為當時層峰核
予品位加給、技術加給免稅的另一主要考量之因素。綜合上述，中科院就其命名、成
立背景、動機及三十年來之研發成就論，實應有憲法第一百六十五條、第一百六十六
條、第一百六十七條規定之適用，且經稅捐稽徵人員依所得稅法第九十五條所授與法
定認證權利，歷經三十餘年的認證，國防部及中科院代表國家所核予中科院非軍職員
工品位加給（技術加給）免稅之法律效力為已確立。政府本屬一體，對於人民之承諾
有不可不履行而分割承擔責任之義務；縱或認為原先之承諾有更改之必要時，亦必採
不溯既往之原則，不宜追課，以免有損政府威信及當事人權益。就此，請擇期開言詞
辯論，並據以撤銷一再訴願之決定及原處分。
被告答辯意旨略謂：一、按「左列各種所得，免納所得稅．．．八、中華民國政府或
外國政府，國際機構，教育、文化、科學研究機關、團體、或其他公私組織，為獎勵
進修、研究或參加科學或職業訓練而給與之獎學金及研究、考察補助費等。但受領之
獎學金或補助費，如係為授與人提供勞務所取得之報酬，不適用之。」「一、凡依職
級按月定額發給者，應屬各該研究人員之薪資所得，應於給付時應依法辦理扣繳，所
得人並應於年度申報時合併申報課稅。二、如係按研究計畫個案給付、並非通案按職
級按月給付者，則為研究補助費，依法可免納所得稅。三、如屬第一種情形，中科院
以往未依法扣繳，所得人以往年度亦未申報納稅者，應即請中科院轉知各所得人自行
向稽徵機關補報並補繳應納稅款，可免予處罰，自六十九年一月起，中科院應於給付
時依法扣繳，所得人應於每年終後合併申報綜合所得稅。四、本案經報奉行政院六十
八年十一月八日台六十八財第一一二○四號函准予備查在案。」「中科院給付非軍職
人員「科技品位加給」暨「技術津貼」之所得稅徵免原則，仍請依本部六十八年十一
月三十日台財稅第三八五○一號函辦理。」分別為所得稅法第四條第八款所規定及財
政部六十八年十一月三十日台財稅第三八五○一號函、八十四年八月十四日台財稅第
八四一六四一四一八號函釋在案。次按「中科院給付非軍職人員之科技品位加給暨技
術津貼，免扣繳所得稅一案，與現行法令規定不合，奉示：本案應依法課徵所得稅；
至追課以往年度所得部分，請洽商財政部妥為處理．．．。」復為行政院秘書長八十
四年十月十七日台八十四財三七○○七號函釋在案。二、中科院之預算雖分別依計畫
編列人事費支應其員工之各項給與，但實際上領受「科技品位加給」或「技術津貼」
之非軍職人員，無論配屬之單位或參與不同計畫，悉依該院所訂「科技人員品位加給
支給標準表」、「技術員薪給標準表」之等級，每月按職級定額領取「科技品位加給
」或「技術津貼」。該院與其聘僱人員之約定事項亦載明所指薪給，除實物代金及眷
補費外，包括全部給與，是以該院非軍職人員所領受之「科技品位加給」或「技術津
貼」，核屬其因提供勞務所取得之報酬，另被告於八十二年間曾派員前往該院現場瞭
解結果，該院支付非軍職人員之「科技品位加給」及「技術津貼」係採按月給付方式
，原核定以系爭薪資所得（研究補助費或品位加給）一九六、一二八元，併課當年度
綜合所得額，核定應補稅額一一、七六八元，要無不合。三、至原告主張於申報所得
稅時，即依當年度扣繳憑單誠實申報，而今中科院復掣發扣繳憑單，被告怠於事實之
認定，而以扣繳憑單之掣發與否為課稅之認定標準，且在認定標準未明確前，追溯補
徵系爭所得之綜合所得稅，實有悖依法課稅原則乙節；按財政部六十八年十一月三十
日台財稅第三八五○一號函釋，中科院發給研究人員之研究加給依職級按月定額發給
者，應屬各該研究人員之薪資所得，應於給付時依法辦理扣繳，所得人並應於年度結
算申報時合併申報課稅，並自六十九年一月起適用。是「品位加給」屬薪資所得應合
併申報課稅已臻明確，原告主張顯係對法令之誤解。且按現行所得稅法對此相關之規
定條文，係於五十二年制訂迄今，對系爭「品位加給」及「技術津貼」應依法課徵所
得稅之規定並未修正，被告依所得稅法規定補徵七十九年度綜合所得稅，依法並無不
合。原告之訴為無理由，請判決駁回等語。
    理  由
一、按中華民國政府或外國政府，國際機構、教育、文化、科學研究機構、團體，或
    其他公私組織，為獎勵進修、研究或參加科學或職業訓練而給與之獎學金及研究
    、考察補助費等所得，免納所得稅。但受領之獎學金或補助費，如係為授與人提
    供勞務所取得之報酬，不適用之，為行為時所得稅法第四條第八款所規定。又凡
    公、教、軍、警、公私事業職工薪資及提供勞務者之所得，為薪資所得，該項所
    得之計算，以在職務上或工作上取得之各種薪資收入為所得額；前項薪資包括薪
    金、俸給、工資、津貼、歲費、獎金、紅利、各種補助費及按月或按年分期給付
    之退休金或養老金。但為雇主之目的，執行職務而支領之差旅費、日支費及加班
    費不超過規定標準者，及依同法第四條規定免稅之項目，不在此限，復為同法第
    十四條第一項第三類所明定。復按憲法第一百六十五條係規定教育科學藝術工作
    者生活之保障，與憲法第十九條規定人民有依法律納稅之義務，兩者併行不悖。
    前者，要求政府依國民經濟進展之情形，隨時提高教育科學藝術工作者之待遇；
    但並不因此免除該類人員依法納稅之義務。因此，除非法律明定，得免納稅義務
    者外，稅捐單位對之課徵各類稅款，無違憲法第十九條、第一百七十一條及中央
    法規標準法第十一條之規定。從而，中科院不論依何法源設立，其所屬人員是否
    具有視同軍人之身分，除非法律明定免徵綜合所得稅外，自不得解免其納稅之義
    務。又行政法上所謂信賴保護原則，係指人民因相信既存之法秩序，而安排其生
    活或處置其財產，則不能因嗣後法規之制定或修正，而使其遭受不能預見之損害
    ，用以保護人民之既得權益。本原則之適用，係在禁止新制定或修正法規有溯及
    既往之效力。而所謂平等原則，係指相同之事件應為相同之處理，不同之事件則
    應為不同之處理，除有合理正當之事由外，否則不得為差別待遇。
二、本件原告七十九年度綜合所得稅結算申報，被告以其漏報取自中科院之薪資所得
    計一九六、一二八元，乃核定補徵稅額一一、七六八元，原告不服，就取自中科
    院薪資所得一九六、一二八元部分，申經復查結果，未准變更，乃循序提起行政
    訴訟，主張如事實欄所載。經查，本件中科院之預算雖分別依計畫編列人事費支
    應其員工之各項給與，但實際上領受「品位加給」或「技術津貼」之非軍職人員
    ，無論配屬之單位參與不同計畫，均依該院所訂「科技人員品位加給支給標準表
    」、「技術員薪給標準表」之等級，每月按級定額領取科技品位加給或技術津貼
    。且該院與其聘僱人員之約定事項亦載明所指薪給，除實物代金及眷補費外，包
    括全部給與，其非軍職人員所領受之科技品位加給或技術津貼，核屬因提供勞務
    所取得之報酬，應無行為時所得稅法第四條第八款免納所得稅規定之適用。況被
    告於八十二年間派員前往該中科院瞭解結果，其支付非軍職人員之科技品位加給
    及技術津貼確係按月給付方式，復經中科院八十一年十一月三日（八一）訓誠字
    第一六八七三號函，說明該院各類薪資扣繳所得稅狀況：「以該院於年度開始即
    訂有各項研究計畫，並按照研究計畫逐月實施。各項研究計畫除一般經費外，為
    獎勵科技人員竭盡心智參與研發工作，另編列研發人員研究補助費及技術津貼。
    為便利作業，研發人員研究補助費係採按月發放方式，再經由成本歸戶手續，回
    歸計畫預算內（研究補助費採個案給付，必將增加人力及作業之負擔，不符經濟
    效益）」等語。足見中科院給付非軍職員工之品位加給及技術津貼之所得，屬經
    常性研究補助費給與，且依職級按月定額支給，為提供勞務所取得之報酬，依首
    揭規定，核非免稅之薪資所得，被告依法發單補徵稅款，並未逾稅捐稽徵法第二
    十一條所定核課期間，於法並無不合。至財政部（六十八）台財稅字第三八五○
    一號函釋說明：「一、凡依職級按月定額發給者，應屬各該研究人員之薪資所得
    ，應於給付時應依法辦理扣繳，所得人並應於年度結算申報時合併申報課稅。
    二、如係按研究計畫個案給付、並非通案按職級按月給付者，則為研究補助費，
    依法可免納所得稅。三、如屬第一種情形，中科院以往未依法扣繳，所得人以往
    年度亦未申報納稅者，應即請中科院轉知各所得人自行向稽徵機關補報並補繳應
    納稅款，可免予處罰，自六十九年一月起，中科院應於給付時依法扣繳，所得人
    應於每年終後合併申報綜合所得稅。．．．」該函釋係財政部依其法定職權所發
    布之命令，核與所得稅法及有關法規規定，並無違背，且該函釋並未就系爭依職
    級按月定額發給之所得為應予免稅之承諾，又首揭所得稅法之規定並未因修正而
    變更，行政院秘書長於八十四年十月十七日台八十四年財三七○○七號函並非變
    更財政部（六十八）台財稅字第三八五○一號函釋，其函釋意旨前後一致，自無
    稅捐稽徵法第一條之一及行政法信賴保護原則之適用，系爭「品位加給」及「技
    術津貼」自始即應依法課徵所得稅，不生行政解釋溯及既往之問題。且課稅與否
    應由稅捐稽徵機關依法認定，非可由事業團體或機關自行認定之。而現役軍人之
    薪餉所得免稅，乃所得稅法第四條第一項第一款所明定，是否妥適乃立法政策之
    問題。另納稅義務人如有所得稅法第十四條第一項各類之所得，即應依同法第七
    十一條規定申報納稅，至於所得稅法第九十五條之規定，僅係為加強課稅資料之
    正確性，授予稽徵機關調查及督促扣繳義務人對於扣繳報告之確實，是尚不因稽
    徵機關未為調查或督促扣繳義務人確實扣繳，即認納稅義務人就其取得之所得不
    負申報納稅之義務。從而，被告依據首揭法律規定，課徵本件系爭所得稅，無違
    租稅法定主義。原告主張，核無足採。原處分洵無違誤，一再訴願決定，遞予維
    持，俱無不合。原告起訴意旨仍執前詞聲明將之一併撤銷，難認有理由，應予駁
    回。又本件事實已臻明確，無行言詞辯論之必要，至原告其他陳述，亦不影響本
    件判斷，爰不再逐一論斷，均併此明。
三、據上論結，本件原告之訴為無理由，爰依行政訴訟法第二百三十三條第一項、第
    九十八條第三項前段，判決如主文。
中      華      民      國     九十     年      四      月    二十三    日
                         臺 北 高 等 行 政 法 院  第 五 庭
                                                    法  官  林文舟
本件以訴訟事件所涉及之法律見解具有原則性者為限，始得於本判決送達後二十日
內向本院提出上訴狀並表明上訴理由，如已於本判決宣示後送達前提起上訴者，應
於判決送達後二十日內補具上訴理由（均按他造人數附繕本），且經最高行政法院
許可後方得上訴。
中      華      民      國     九十     年      四      月    二十四    日
                                                    書記官  蔡幸樺


司法院資訊處製作；財團法人民間司法改革基金會備份。
